臺灣新竹地方法院民事判決
                                    108年度重訴字第199號
原      告  曾香梅即王榮福之繼承人

原      告  王瑜國即王榮福之繼承人

原      告  王瑜敏即王榮福之繼承人

原      告  王瑜密即王榮福之繼承人

被      告  汪彩霞  
訴訟代理人  王志陽律師
上列當事人間清償債務事件，本院於民國109年12月28日辯論終
結，判決如下：
    主      文
原告之訴及假執行之聲請均駁回。
訴訟費用由原告負擔。
    事實及理由
壹、程序方面： 
　　本件被告經合法通知，未於言詞辯論期日到場，核無民事訴
    訟法第386條各款所列情形，爰依原告之聲請，由其一造辯
    論而為判決。 
貳、實體方面： 　　
一、原告主張：
㈠、原告之被繼承人王榮福於民國（下同）100年7月2日逝世，王
    榮福生前於97年5月26日及同年6月2日，分別匯款新臺幣（
    下同）450萬元、460萬元共910萬元予被告，被告於97年9月
    26日、97年11月5日、98年6月2日分別開立金額18,750元、1
    04,167元、115,000元之3張利息支票（下合稱系爭支票）予
    王榮福。被告迄至108年11月5日仍未清償，原告本於王榮福
    繼承人之地位，依民法消費借貸關係、第179條不當得利之
    法律關係，請求擇一為有利於原告之判決。
㈡、訴之聲明：
  ⒈被告應給付原告910萬元，及自97年5月26日起至清償日止，
    按年息百分之5計算之利息。
  ⒉訴訟費用由被告負擔。
  ⒊原告願供擔保，請准宣告假執行。
二、被告答辯：
㈠、金錢往來關係存在於王榮昌與王榮福間，王榮福過世後，原
    告曾香梅與王榮昌進行結算，於100年8月6日要求王榮昌簽
    署3,428萬元之借款契約書及簽發同面額之本票1紙交予原告
    曾香梅收執，並將王榮昌名下之不動產設定擔保債權總金額
    3,428萬元之抵押權予原告曾香梅。王榮昌已按月給付42,85
    0元之利息予原告曾香梅，及於103年8月5日償還800萬元、1
    03年12月31日償還1,500萬元予原告曾香梅，王榮昌前與王
    榮福間之債權債務關係，已改由王榮昌負欠原告曾香梅上開
    借款債務替代，原告不得據更改前之法律關係再為請求。
㈡、訴之聲明：
  ⒈原告之訴駁回。
  ⒉訴訟費用由原告負擔。
  ⒊如受不利之判決，願供擔保，請准免為假執行之宣告。
三、法院之判斷：
㈠、按無法律上之原因而受利益，致他人受損害者，應返還其利
    益。雖有法律上之原因，而其後已不存在者，亦同；稱消費
    借貸者，謂當事人一方移轉金錢或其他代替物之所有權於他
    方，而約定他方以種類、品質、數量相同之物返還之契約。
    民法第179條、第474條第1項定有明文。按稱消費借貸者，
    於當事人間必本於借貸之意思合致，而有移轉金錢或其他代
    替物之所有權於他方之行為，始得當之。是以消費借貸，因
    交付金錢之原因多端，除有金錢之交付外，尚須本於借貸之
    意思而為交付，方克成立。倘當事人主張與他方有消費借貸
    關係存在者，自應就該借貸意思互相表示合致及借款業已交
    付之事實，均負舉證之責任，其僅證明有金錢之交付，未能
    證明借貸意思表示合致者，仍不能認為有該借貸關係存在（
    最高法院98年度台上字第1045號民事判決要旨參照）。不當
    得利所稱之「無法律上之原因」，係指欠缺給付目的而言。
    如給付係為一定目的而對他人之財產有所增益，此種給付目
    的通常係基於當事人間之合意，在客觀上即為給付行為之原
    因。是當事人間之給付若本於其等間之合意而為之，即難謂
    其給付為無法律上之原因。主張不當得利請求權存在之當事
    人，對於不當得利請求權之成立要件應負舉證責任，即應證
    明他方係無法律上之原因而受利益，致其受有損害。如受利
    益人係因其「給付」而得利時，所謂無法律上之原因，即指
    其給付欠缺給付之目的，故主張該項不當得利請求權存
　　在之當事人，自應舉證證明其欠缺給付之目的，始符舉證責
    任分配之原則。再按無法律上之原因而受有利益，致他人受
    損害者，應返還其利益。雖有法律上之原因，而其後已不存
    在者，亦同，民法第179條定有明文。不當得利所稱之「無
    法律上之原因」，係指欠缺給付目的而言。如給付係為一定
    目的而對他人之財產有所增益，此種給付目的通常係基於當
    事人間之合意，在客觀上即為給付行為之原因。是當事人間
    之給付若本於其等間之合意而為之，即難謂其給付為無法律
    上之原因。主張不當得利請求權存在之當事人，對於不當得
    利請求權之成立要件應負舉證責任，即應證明他方係無法律
    上之原因而受利益，致其受有損害。如受利益人係因其「給
    付」而得利時，所謂無法律上之原因，即指其給付欠缺給付
    之目的，故主張該項不當得利請求權存在之當事人，自應舉
    證證明其欠缺給付之目的，始符舉證責任分配之原則（最高
    法院98年度台上第1913號民事判決要旨參照）。不當得利返
    還請求權之成立，須當事人間財產之損益變動，即一方受財
    產上之利益致他方受財產上之損害，係無法律上之原因。查
    不當得利依其類型可區分為「給付型之不當得利」與「非給
    付型不當得利」，前者係基於受損人之給付而發生之不當得
    利，後者乃由於給付以外之行為（受損人、受益人、第三人
    之行為）或法律規定或事件所成立之不當得利。在「給付型
    之不當得利」固應由主張不當得利返還請求權人（受損人）
    ，就不當得利成立要件中之「無法律上之原因」負舉證責任
    （最高法院100年度台上字第899號民事判決要旨參照）。又
    消費借貸為要物契約，於當事人合意外，更須交付金錢或其
    他代替物，以移轉所有權於他方，始能成立（民法第474條
    第1項參照）。至於票據為無因證券，當事人授受票據之實
    質原因甚多，在客觀上之原因或為買賣，或為贈與，或為借
    用，或為確保當事人間已存在之法律關係，或為消滅既存之
    法律關係；在主觀上之原因（目的）或以清償為目的，或以
    融資為目的，或以贈與為目的，或以借予他人使用為目的，
    或以擔保自己或他人債務為目的，情狀千殊，不一而足，非
    僅囿於因收受借款而簽發一端，尚不能單憑票據之授受作為
    執票人與發票人間有消費借貸關係存在之證明(最高法院100
    年度台上字第1834號最高法院民事判決要旨參照)。
㈡、本件原告主張其被繼承人王榮福前於97年5月26日匯款450萬
    元、同年6月2日匯款460萬元予被告，被告並開立系爭支票
    交予王榮福等情，提出渣打國際商業銀行股份有限公司匯款
    申請書、臺灣新光商業銀行跨聯行當日匯出明細表、支票影
    本為證（本院卷第167-169、253頁）；被告則以金錢往來關
    係實係存在於王榮昌與王榮福之間。王榮福過世後，原告曾
    香梅與王榮昌進行結算，債務已更改等語置辯。揆諸上揭說
    明，原告應就王榮福與被告間存在消費借貸合致之事實負舉
    證責任。經查，原告提出之上開匯款申請書、匯出明細表，
    僅能證明王榮福有交付910萬元予被告之事實，尚不足以證
    明金錢之交付係基於王榮福與被告間之消費借貸合意所為，
    尚難逕認王榮福與被告間有成立消費借貸之合意；至於票據
    為文義證券及無因證券，票據上之權利義務，悉依票上所載
    文義定之，與其基礎之原因關係各自獨立，不能僅因執有票
    據，即為票據原因關係為存在之證明。當事人授受票據之實
    質原因甚多，或為買賣，或為贈與，非僅囿於因收受借款而
    簽發一端，尚不能單憑票據之授受作為執票人與發票人間有
    消費借貸關係存在之證明。原告雖提出被告簽發之系爭支票
    ，主張被告確實有向王榮福借款而支付利息，然尚難認系爭
    支票確係用以支付本件匯款910萬元之利息，不得僅以被告
    曾簽發支票，據此推論王榮福與被告間成立消費借貸之法律
    關係。再者，曾香梅與王榮昌嗣於100年8月6日訂有借款契
    約書（兼作借據），自100年9月起至103年7月止，陸續按月
    給付利息予原告，於103年8月5日及103年12月31日分別給付
    800萬元及1500萬元予原告曾香梅，被告抗辯債之更改等情
    ，尚堪採信（詳如後述)。原告就其主張王榮福係與被告間
    成立消費借貸關係之事實，未能提出其他證據以實其說，則
    原告基於繼承及消費借貸法律關係，請求被告返還910萬元
    及遲延利息，即屬無據，應予駁回。
㈢、原告另主張若王榮福與被告間並無借貸關係之存在，則王榮
    福匯款910萬元予被告，被告受領該910萬元無法律上之原因
    ，即屬不當得利云云。查匯款之原因不一，非謂倘不成立消
    費借貸關係，即必然屬無法律上原因，而成立不當得利。又
    原告未舉證被告受領910萬元有何無法律上原因，且王榮福
    於97年5月26日即已匯付上開款項，原告迄至王榮福死亡多
    年後，始為不當得利之主張，實有違常情。本件原告4人對
    被告及其夫王榮昌提起8件訴訟，主張之事實雷同（108年度
    重訴字第213號）以王榮福生前曾於94年1月31日匯款1,000
    萬元予王榮昌，王榮昌受領該次1,000萬元匯款迄未返還等
    等情詞，依借貸法律關係及民法第179條不當得利法律關係
    ，請求擇一為有利於其之判決（本院卷第175頁），原告4人
    於另件訴訟（修股）以王榮福生前曾於94年3月7日、96年9
    月4日分別匯款各600萬元，共計1,200萬元借予王榮昌，王
    榮昌迄至108年11月3日均未清償，若被告否認為借貸，則被
    告受領該1,200萬元即屬不當得利等等情詞，依借貸法律關
    係及民法第179條不當得利法律關係，請求擇一為有利於其
    之判決（本院卷第155-156頁）。參酌王榮福、王榮昌間金
    錢往來金額高、次數多，其間財產往來應具有一定目的，原
    告曾香梅與王榮昌嗣於100年8月6日訂有借款契約書（兼作
    借據）(本院卷第95頁)，就此部分訟爭經本院109年度重訴
    字第71號民事判決在案(本院卷第329-340頁)，王榮昌自100
    年9月起至103年7月止，陸續按月給付利息予原告之情，有
    曾香梅、王瑜國、王瑜敏、王瑜密之簽收單在卷可證(本院
    卷第131-133頁)，王榮昌於103年8月5日及103年12月31日分
    別給付800萬元及1500萬元予原告曾香梅，有支票、原告曾
    梅香所簽立之證明足憑(本院卷第173、137-138頁)，被告抗
    辯債之更改等情，尚堪採信。原告既無法舉證證明被告有何
    不當得利，則原告依不當得利法律關係請求原告返還被告91
    0萬元，及自97年5月26日起至清償日止，按年息百分之5計
    算之利息，為無理由。
㈣、綜上所述，原告依繼承、消費借貸及不當得利之法律關係，
    請求被告給付910萬元，及自97年5月26日起至清償日止，按
    年息百分之5計算之利息，為無理由，應予駁回。原告之訴
    既經駁回，其假執行之聲請已失所依附，應併予駁回。
四、本件判決基礎之事證已臻明確，兩造其餘之攻擊或防禦方法
    及所用之證據，經審酌後核與判決結果不生影響，爰不一一
    論列，附此敘明。
五、據上論結，本件原告之訴為無理由，依民事訴訟法第385條
    第1項前段、第78條、第85條第1項，判決如主文。
中　　華　　民　　國　　109 　年　　12　　月　　31　　日
                  民事第二庭    法　官　林麗玉
以上正本係照原本作成。
如對本判決上訴，須於判決送達後20日內向本院提出上訴狀。併
繳納上訴裁判費。
中　　華　　民　　國　　109 　年　　12　　月　　31　　日
                                書記官　郭春慧